【裁判字號】    99,交聲,573
【裁判日期】    991015
【裁判案由】    聲明異議
【裁判全文】
臺灣嘉義地方法院交通事件裁定         99年度交聲字第573號
原處分機關  交通部公路總局嘉義區監理所
異  議  人
即受處分人  甲○○
上列異議人即受處分人因違反道路交通管理處罰條例案件，對於
交通部公路總局嘉義區監理所民國99年9 月17日所為裁決（嘉監
裁字第裁70-L00000000號），聲明異議，本院裁定如下：
    主  文
原處分關於裁處罰鍰逾新臺幣壹萬玖仟伍佰元部分撤銷。
上開撤銷部分，甲○○不罰。
    理  由
一、原處分意旨略以：異議人即受處分人甲○○駕駛5686-JB 號
    自小客車，經嘉義縣警察局水上分局以第L00000000 號違規
    單於民國98年8 月16日凌晨2 時55分舉發「酒後駕駛自小客
    車... 經酒測值為1.14mg/l，超過法定值」交通違規。因前
    開酒測值超過0.55mg/l，爰本所按道路交通管理處罰條例第
    35條及第24條之規定，裁處罰鍰新臺幣（下同）49,500元整
    ，1 年內不得考領駕駛執照，並應參加道路交通安全講習，
    異議人對前揭禁考駕照及講習部分並無疑義，業於99年1 月
    12日已執行禁考，講習日期亦將另行通知，惟罰鍰部分，因
    上開違規涉及刑法公共危險罪，針對行政罰與刑法之競合，
    依據行政罰法第26條規定，以刑事法律處罰，從而，本所先
    行暫緩執行並俟緩起訴期間已屆，於99年9 月17日以嘉監裁
    字第0991003234號文連同裁決書，函請異議人至本所補繳行
    政罰鍰49,500元。
二、異議意旨略以：受處分人緩起訴期間已繳公益金30,000元，
    請同意抵扣交通違規49,500元之罰鍰等語，請求撤銷上開裁
    決書關於罰鍰部分之處分等情。
三、按汽車駕駛人飲用酒類或其他類似物後，其吐氣所含酒精濃
    度超過每公升0.25毫克，不得駕車；駕駛汽車經測試檢定酒
    精濃度超過標準，處汽車駕駛人罰鍰15,000元以上60,000元
    以下，並當場移置保管該汽車及吊扣駕駛執照1 年，道路交
    通安全規則第114 條第2 款、道路交通管理處罰條例第35條
    第1 項第1 款分別定有明文。又95年2 月5 日生效之行政罰
    法第26條規定：「一行為同時觸犯刑事法律及違反行政法上
    義務規定者，依刑事法律處罰之。但其行為應處以其他種類
    行政罰或得沒入之物而未經法院宣告沒收者，亦得裁處之。
    前項行為如經不起訴處分或為無罪、免訴、不受理、不付審
    理之裁判確定者，得依違反行政法上義務規定裁處之。」究
    其立法目的，無非以一行為同時觸犯刑事法律及違反行政法
    上義務規定時，由於刑罰與行政罰同屬對不法行為之制裁，
    而刑罰之懲罰作用較強，故依刑事法律處罰，即足資警惕時
    ，實無一事二罰再處行政罰之必要，且刑事法律處罰，由法
    院依法定程序為之，較符合正當法律秩序，應予優先適用，
    但罰鍰以外之沒入或其他種類行政罰，因兼具維護公共秩序
    之作用，為達行政目的，行政機關仍得併予裁處。而檢察官
    依刑事訴訟法第253 條之2 第1 項第4 、5 款規定為緩起訴
    處分，命被告向公益團體捐款或提供義務勞務者，被告係履
    行檢察官為緩起訴處分命令，此等命令名義上雖非刑罰，但
    仍是一種特殊的處遇措施，會產生未經裁判即生終局處理案
    件之實質效果，性質上已係實質的制裁，造成被告財產減少
    或義務增加的影響，亦即性質上屬干預人民自由之處分，與
    刑事制裁無異。況行政罰法第26條第1 項僅規定「依刑事法
    律處罰之」，並未明定應依刑法第33條、第34條所定刑罰之
    種類科罰。檢察官命令被告捐款或提供勞務，既為實質刑事
    制裁，自與行政罰法第26條第1 項「依刑事法律處罰之」規
    定，並無扞格之處。再觀諸刑事訴訟法第253 條之1 第1項
    係91年2 月8 日增訂，行政罰法係94年2 月5 日公布，而制
    定在後的行政罰法第26條第2 項僅臚列「不起訴處分或為無
    罪、免訴、不受理、不付審理之裁判確定者」，而未將「緩
    起訴處分」納入，應係立法者有意排除，而非法律漏洞。故
    檢察官為緩起訴處分時如已對被告課予指示及負擔，自應認
    為已依刑事法律受到處罰，且緩起訴處分非屬不起訴處分，
    而無行政罰法第26條第2 項之適用。蓋：(一)依刑事訴訟法第
    253 條之1 規定，檢察官認被告所犯為死刑、無期徒刑或最
    輕本刑3 年以上有期徒刑以外之罪，於參酌刑法第57條所列
    事項及公共利益之維護，認以緩起訴為適當者，得定1 年以
    上3 年以下之緩起訴期間為緩起訴處分。故就要件而言，緩
    起訴基本上係認被告有犯罪嫌疑，而暫緩起訴，並得課被告
    予一定之負擔或指示（參同法第253 條之2 第1 項），此與
    不起訴處分係因犯罪嫌疑不足或其他原因（參同法第252 條
    、第253 條），且不得附條件或負擔，顯有不同。(二)又經檢
    察官為「緩起訴」處分者，於「緩起訴」之猶豫期間內，檢
    察官可對其持續觀察，若認其顯無反省警惕之情或根本欠缺
    反省警惕之能力（即符合同法第253 條之3 第1 項所列3 款
    情形）者，得依職權或依告訴人之聲請，將緩起訴處分撤銷
    ，並依法追訴，亦即在緩起訴處分之猶豫期間內，刑事訴追
    程序仍未終局確定，此與不起訴處分確定後，刑事訴追程序
    終結，檢察官原則上不得就同一行為再行起訴之法律效果迥
    異。(三)行政罰法第26條第2 項規定，既未明文包含緩起訴處
    分，對人民不利益規定，自不得任意擴張適用，而逕認行政
    罰法第26條第2 項規定，於經緩起訴處分亦有適用。故緩起
    訴處分與不起訴處分性質上有所不同，自無行政罰法第26條
    第2 項之適用其理至明。另道路交通管理處罰條例第35條第
    8 項明定：「前項汽車駕駛人，經裁判確定處以罰金低於本
    條例第92條第3 項所訂最低罰鍰基準規定者，應依本條例裁
    決繳納不足最低罰鍰之部分」，參以該條項係於94年12月28
    日增訂，並於95年3 月1 日施行，對照行政罰法第26條關於
    一事不二罰之規定，係於94年2 月5 日公布，於95年2 月5
    日施行，顯見該項規定之立法目的應係考量適用行政罰法第
    26條後，在酒後駕車違規應受刑事處罰者，刑事處罰額度低
    於行政罰之流弊。
四、經查：
(一)、受處分人於98年8 月15日晚間9 時17分起，在嘉義縣水上鄉
    ○○○路上之小吃部飲用啤酒及白蘭地若干杯後，仍駕駛車
    牌號碼5686－JB號自小客車上路，嗣於翌（16）日凌晨2 時
    5 5 分許，行經嘉義縣水上鄉柳林村柳仔林49-9號前，因不
    勝酒力，不慎撞及路旁廣告招牌柱子，經警據報到場處理並
    測得其吐氣酒精濃度達1.14mg/l，而填製舉發違反道路交通
    管理事件通知單舉發等情，為受處分人所不爭執，並有嘉義
    縣警察局舉發違反道路交通管理事件通知單、原處分機關所
    製作99年1 月12日及99年9 月17日裁決書各1 份、臺灣嘉義
    地方法院檢察署檢察官98年度速偵字第147 號緩起訴處分書
    附卷可稽，足認受處分人確有上揭違規事實。
(二)、受處分人因上開違規行為，另涉犯刑法第185 條之3 酒醉駕
    車之公共危險罪，經臺灣嘉義地方法院檢察署檢察官於98年
    8 月28日以98年度速偵字第147 號為緩起訴處分，緩起訴處
    分期間1 年，受處分人應書立悔過書，並應於緩起訴處分確
    應後6 個月內，向嘉義市觀護志工協進會支付30,000元，嗣
    依職權送請再議經駁回在案，於99年9 月9 日緩起訴期滿未
    據撤銷，異議人並已依檢察官之命令支付完畢等情，有臺灣
    高等法院被告前案紀錄表、上揭緩起訴處分書、臺灣高等法
    院臺南分院檢察署98年度上職議字第3554號處分書各1 份附
    卷可稽。
(三)、本件受處分人上開酒駕行為，經檢察官依刑事訴訟法第253
    條之2第1項第4 款規定為緩起訴處分，並命受處分人向公益
    團體捐款。如前所述，該緩起訴處分名義上雖非刑罰，但仍
    是一種特殊處遇措施，造成受處分人之財產減少，與刑事制
    裁無異，實質上即為刑事處罰。故檢察官為緩起訴處分並命
    向公益團體捐款者，其捐款解釋上亦屬道路交通安全管理處
    罰條例第35條第8 項所規定之罰金，若行為人所支付之緩起
    訴處分金，未達道路交通管理處罰條例第92條第3 項所定最
    低罰鍰基準規定者，依該條例第35條第8 項之規定，即須補
    繳不足最低罰鍰之部分，始為適法。參諸違反道路交通管理
    事件統一裁罰基準表之規定，對於駕駛人駕駛自小客車，而
    其吐氣所含酒精濃度超過每公升0.55毫克以上，其最低應納
    罰鍰之數額為49,500元。本件受處分人在刑事部分，業經檢
    察官為緩起訴處分，並經檢察官命向公益團體捐款30,000元
    ，顯不足49,500元之最低罰鍰，自應依道路交通管理處罰條
    例第35條第8 項規定，就受處分人所繳納不足最低罰鍰基準
    額之部分裁處罰鍰，即應於扣除上開30,000元後，處以19,5
    00元罰鍰，原處分機關漏未斟酌及此，就本件裁罰之罰鍰部
    分，遽對受處分人裁處49,500 元，即有未洽。
四、綜上所述，本件受處分人確有酒後駕車酒精濃度超過規定標
    準之違規行為，惟原處分機關疏未將受處分人因本件經檢察
    官緩起訴處分而向公益團體繳納捐款之30,000元部份予以扣
    除，因而裁處受處分人罰鍰49,500元，容有未洽，是受處分
    人請求已支付公益團體款項部分與罰鍰抵扣，為有理由，自
    應由本院將原處分逾19,500元罰鍰部分撤銷，另為主文第2
    項之諭知。又有關吊扣駕駛執照、參加道安講習之處分係罰
    鍰以外對於預防再犯之行政罰，乃為抑止酒後駕車之不法行
    為，維護道路交通用路權人之生命、身體之安全法益，依行
    政罰法第26條第1項但書之規定，原處分機關得裁處之，附
    此敘明。
五、依道路交通管理處罰條例第87條第2 項，道路交通案件處理
    辦法第20條前段，裁定如主文。
中    華    民    國    99    年    10    月    15    日
                    交通法庭  法  官  李 秋 瑩
以上正本證明與原本無異。
如不服本裁定，應於裁定送達後5日內向本院提出抗告狀（應附
繕本）。
中    華    民    國    99    年    10    月    15    日
                              書記官  楊 國 色

司法院資訊處製作；財團法人民間司法改革基金會備份。
